【裁判字號】    97,交上易,2127
【裁判日期】    981016
【裁判案由】    過失重傷害
【裁判全文】
臺灣高等法院臺中分院刑事判決      97年度交上易字第2127號
上  訴  人  臺灣彰化地方法院檢察署檢察官
被      告  甲○○
選任辯護人  王中平律師
上列上訴人因被告過失重傷害案件，不服臺灣彰化地方法院97年
度交易字第 231號中華民國97年10月31日第一審判決（起訴案號
：臺灣彰化地方法院檢察署97年度偵字第1482號），提起上訴，
本院判決如下：
    主  文
原判決撤銷，發回臺灣彰化地方法院。
    理  由
一、本件公訴意旨略以：被告甲○○現從事會計計帳之業務，於
    民國96年 8月22日21時20分許，騎乘車牌號碼UNK─443號輕
    型機車，沿彰化縣彰化市○○○路由東往西方向行駛，途經
    該路 340號前，本應隨時注意車前狀況，並隨時採取必要之
    安全措施，以防止發生危險事故。且當時情形天候晴朗、路
    面乾燥無缺陷亦無障礙物、視距良好，依其智識能力並無不
    能注意之情事，竟疏於注竟，在該處高速行駛，剎車不及，
    失控以該機車車頭撞及在路邊行走之行人告訴人丙○○○，
    告訴人丙○○○因之倒地，受有右側距骨骨折、頭部外傷合
    併硬腦膜下及顱內出血等傷害，並因而受有聽障、失智、身
    體多重障礙之重度殘障等重傷害。因認被告涉犯刑法第 284
    條第1項後段過失重傷害罪嫌。
二、本件告訴人丙○○○告訴被告甲○○過失重傷害案件，檢察
    官起訴書認係觸犯刑法第284條第1項後段之過失重傷害罪，
    依同法第 287條之規定，須告訴乃論。原審以本案未據告訴
    人丙○○○合法告訴，依刑事訴訟法第303條第3款，不經言
    詞辯論，逕為諭知不受理之判決，固非無見。惟查：
  (一)告訴人具狀請求檢察官上訴，其中陳明︰本案告訴人之女乙○○係與告訴人確認提出告訴之意思後，始委託律師遞狀告
    訴，原審引為認定被害人不具辨別事理能力之證人戊○○○○雖有其專業，然每日看診數十人，每位病人看診時間亦僅
    數分鐘，難窺正確情形，而告訴人之女乙○○長期隨侍在側
    ，對告訴人之情形，瞭若指掌，故原審判決不採信證人乙○○之證詞，難謂有理等語。
  (二)檢察官上訴意旨亦認，證人葉雅吉於偵訊中已具結證稱：伊
    於救護時告訴人有向伊告知係被機車擦撞到的等語；顯見告
    訴人於本案車禍發生時係有意識能力。又證人乙○○於原審
    具結證稱：伊與對方到調解委員會調解不成，回家後，伊與
    父親、母親（即告訴人）跟弟弟商量，伊問告訴人說對方不
    和解，那我們請律師好不好，告訴人答說「好」；告訴人說
    她腳及頭部有受傷，告訴人只有說要告本案被告即對方有撞
    到她；渠等是12月 2日和解不成，96年12月21日開家庭會議
    ；1 月與律師商量，律師在電話中有詢問告訴人的意識表示
    的能力，伊問告訴人，告訴人說要告對方；農曆年的前後告
    訴人的症狀，活動力減少，醫師有說有問題時，要來醫院檢
    查，告訴人開始講話文不對題，2月4日看診，醫生說所有的
    醫療有都持續再做，此後告訴人意識能力會產生幻覺等語。
    是由證人乙○○所言足徵，告訴人於提出本件告訴時，具有
    意思能力，其後其精神狀況始漸趨惡化。至證人戊○○○○
    雖於原審具結證稱：告訴人第1次到門診是11月6日，聽力有
    問題，神經部分記憶上的喪失及障礙，對於人別的辨別能力
    有欠缺，……96年11月28日有對告訴人腦的腹膜腔的引流手
    術之後告訴人人別的辨別能力及記憶並沒有改善，之後有請
    神經內科或是精神科的醫師對告訴人作鑑定，鑑定的結果告
    訴人有重度的失智症等語。然證人顏華正亦證述其判斷告訴
    人對於人別的辨別能力有欠缺，係依據家屬主述，或當時門
    診的問診，而其一般門診時問診大概 5分鐘左右，告訴人狀
    況也有可能會時好時壞，告訴人是否是這樣伊不清楚，但是
    家屬的主述是重要參考依據等語。足徵告訴人是否欠缺人別
    的辨別能力，尚須以家屬之供述為據，且縱人別之辨別能力
    有欠缺，是否即等同於不具有意思能力，亦有疑義，加以證
    人顏華正雖證稱之後有請神經內科或是精神科的醫師對告訴
    人作鑑定，鑑定的結果告訴人有重度的失智症，然告訴人患
    有失智症之時點已係提出本件告訴之後，自難逕據以論斷告
    訴人之意思能力甚明等情。
  (三)而證人即自九十六年十一月下旬開始看護告訴人之丁○○於
    本院審理時亦到庭證稱：「（檢察官問：你有無照顧王羅月
    卿？）有的，照顧期間從九十六年十一月底開始，在他鹿港
    的家裡照顧他」、「（檢察官問：你照顧他的這段期間，他
    的意識是否清楚？）很清楚」、「（檢察官問：你照顧他到
    何時？）到目前為止還是由我來照顧他」、「（檢察官問：
    九十七年一月間是否還在照顧王羅月卿？）有的」、「（檢
    察官問：九十七年一月二日王羅月卿他的精神狀況是否正常
    ？）很正常」、「（檢察官問：你照顧他的時候，他是否會
    和你說話？）會」、「（檢察官問：他有無跟你說她為何受
    傷？）他說是被撞的」、「（檢察官問：她後來為何會有健
    忘的情形？）是九十七年農曆過年後，才有一些事情忘記的
    情形」、「（檢察官問：王羅月卿健忘的情形如何？）他常
    常跟我說完話之後，我再問他她會忘記，但是意識還是正常
    」、「（檢察官問：在你照顧的期間王羅月卿是否有住院開
    刀？）有住院，住院期間我沒有照顧他，出院後我就繼續照
    顧他」、「（檢察官問：那次開刀後出院，他的意識狀況是
    否正常？）她看電視，會和我討論一些事情，都很正常」、
    「（辯護人問：她在家裡的時候，你每天都有照顧她？）是
    的」、「（辯護人問：去醫院門診的時候，你是否有陪同一
    起去？）沒有，都是由他兒子女兒陪同去的」、「（辯護人
    問：她是否會把你誤認成別人或她的家屬？）不會，她都會
    叫我阿喜」、「（辯護人問：她有無和一般人不一樣的情形
    ？）我感覺是沒有」、「（受命法官問：九十六年十一月哪
    天開始照顧丙○○○？）九十六年十一月初」、「（受命法
    官問：你去多久以後，丙○○○就第一次去醫院接受手術？
    ）我照顧差不多兩個禮拜左右，她就去看門診，然後住院大
    約兩個禮拜」、「（受命法官問：她兩個禮拜後出院你就繼
    續照顧他？）是的」、「（受命法官問：那次出院之後，丙○○○是否有再到醫院去住院？）沒有」、「（受命法官問
    ：九十七年一月初的時候，你是否知道丙○○○有對甲○○
    提出傷害的告訴？）我知道，他們有開家庭會議，當時我在
    他們家」、「（受命法官問：當時的情形如何，請描述一下
    ？）就是她的兒子和女兒說對方不和解，問她是否要告訴，
    丙○○○說要，不然要白白讓人撞倒嗎」等語。是告訴人於
    本件告訴提起時，是否確無認知並意識欲提出本案告訴之能
    力，自難謂毫無疑議。原審逕依前揭未全程接觸、觀察告訴
    人身心狀態之證人戊○○○○之證詞，即遽認告訴人於提出
    本案告訴時已無意思能力，而以其告訴不合法，逕予諭知本
    件公訴不受理之判決自有未合。檢察官上訴意旨亦執告訴人
    於本案之告訴尚非不合法，指摘原判決逕予諭知不受理顯有
    未當，即為有理由。原判決既有上揭可議，應由本院不經言
    詞辯論將原判決撤銷，發回原審法院再予查明為妥適之裁判
    。
據上論斷，應依刑事訴訟法第372條、第369條第1項但書，判決
如主文。
中    華    民    國    98    年    10    月    16    日
            刑事第一庭  審判長法  官  陳  紀  綱
                              法  官  姚  勳  昌
                              法  官  張  智  雄
以上正本證明與原本無異。
不得上訴。
                              書記官  詹  雅  婷
中    華    民    國    98    年    10    月    16    日


司法院資訊處製作；財團法人民間司法改革基金會備份。
